【裁判字號】    94,重訴,460
【裁判日期】    950330
【裁判案由】    分割共有物
【裁判全文】
臺灣臺北地方法院民事判決             94年度重訴字第460號
原      告  己○○
訴訟代理人  林樹旺律師
被      告  丙○○
訴訟代理人  戊○○
被      告  乙○○
被      告  乙○○
            丁○○○
上二人共同
訴訟代理人  陳啟昌律師
            甲○○
上開當事人間請求分割共有物事件，本院於中華民國95年3月13
日言詞辯論終結，判決如下：
    主      文
被告應於原告分別給付被告丙○○新臺幣貳仟壹佰玖拾伍萬仟
貳佰貳拾壹元、被告乙○○新臺幣貳仟壹佰玖拾伍萬肆仟佰玖
拾元、被告丁○○○新臺幣貳仟壹佰玖拾伍萬肆仟佰玖拾元時
，分別將其等所有如附表所示之土地應有部分辦理所有權移轉登
記予原告。
訴訟費用由被告負擔。
    事實及理由
一程序方面
  (一)被告丙○○原起訴請求原告與被告乙○○、丁○○○分割兩
    造共有之系爭台北市○○區○○段91-6地號土地，原告則辯
    稱：被告業於民國93年12月10日將其應有部分出賣予訴外人
    庚○○，且原告已依土地法第34條之1第4項規定行使優先承
    購權，故被告應將其應有部分辦理移轉登記為原告所有，其
    分割共有物之訴應予駁回等語。嗣原告以上開理由提起反訴
    ，請求被告將其應有部分辦理移轉登記為原告所有，其反訴
    之標的核與本訴之標的及其防禦方法相牽連，依民事訴訟法
    第260條第1項規定，其反訴應屬合法。嗣被告丙○○撤回其
    本訴，依民事訴訟法第263條第1項規定，原告之反訴不因本
    訴撤回而失效力。
  (二)按訴狀送達後，原告不得將原訴變更或追加他訴，但不甚礙
    被告之防禦及訴訟之終結者，不在此限，民事訴訟法第255
    條第1項第7款定有明文。原告起訴請求「被告丙○○應於原
    告付新台幣（下同）21,921,330元之同時，將其所有落系爭
    土地應有部分10萬分18785，辦理所有權移轉登記為原告所
    有」。嗣於93年10月26日具狀追加被告乙○○、丁○○○為
    被告，並變更聲明為「於原告分別給付被告丙○○
    21,953,221元、被告乙○○21,954,390元、被告丁○○○
    21,954,390元之同時，被告丙○○、乙○○及丁○○○應分
    別將其所有如附表所示之土地應有部分辦理所有權移轉登記
    為原告所有」，其變更、追加不甚礙被告丙○○之防禦及訴
    訟之終結，應予准許。
二原告起訴主張：
  (一)系爭土地為兩造所共有，原告之應有部分為10萬分之43643
    ，被告丙○○之應有部分為10萬分之18785，被告乙○○、
    丁○○○之應有部分各為10萬分之18786。
  (二)被告於93年12月10日與訴外人庚○○簽立系爭不動產買賣契
    約書，將其所有之系爭土地應有部分，以總價65,862,000元
    出售予庚○○。嗣兩造於94年1月13日在台北市內湖區調解
    委員會進行調解時，庚○○當場將系爭不動產買賣契約書影
    本交付原告，並要求原告將其應有部分以相同價格出售，原
    告遂於94年1月20日以郵局存證信函通知被告，表明願依土
    地法第34條之1第4項規定，以同一價格優先承購被告之應有
    部分。此優先承購權為形成權，原告行使後即與被告形成買
    賣關係，被告負有將其應有部分辦理所有權移轉登記予原告
    之義務。茲因被告迄未履行其此項義務，爰請求被告於原告
    給付買賣價金時，將其應有部分辦理所有權移轉登記予原告
    。
  (三)對被告答辯之陳述：
    (1)土地法第34條之1第4項係規定：「共有人出賣其應有部分
      時，他共有人得以同一價格共同或單獨優先承購。」故原
      告優先承購被告應有部分之唯一要件為以「同一價格」優
      先承購，不受其他買賣條件之拘束。況且，系爭不動產買
      賣契約雖約定庚○○應與原告洽商買受原告之應有部分，
      惟其意旨在於使系爭土地得全部售予庚○○。原告優先承
      購被告之應有部分後，即擁有系爭土地所有權全部，上開
      約定對兩造毫無意義。另系爭不動產買賣契約雖約定庚○○若未能買受原告之應有部分，應即辦理共有物分割，其
      後再辦理過戶登記，惟該約定於原告優先承購被告之應有
      部分後，亦無必要。另原告請求被告於原告給付全部價款
      時始辦理所有權移轉登記，較系爭不動產買賣契約約定之
      價款給付條件，即一成簽約款、其餘九成價款於產權過戶
      登記完成後再辦理銀行貸款予以給付，更足保障被告。
    (2)依最高法院89年台上字1114號判決意旨所示，土地法第34
      條之1第4項所訂土地或建築改良物共有人之優先承購權，
      目的在減少共有人數，簡化共有物之使用關係，共有人出
      賣應有部分時，他共有人得以同一價格共同或單獨優先承
      購，應指他共有人於共有人出賣應有部分時，得請求以同
      樣條件訂立買賣契約，優先承購權人一經表示以同一條件
      優先承購，則該共有土地或建築改良物應有部分之買賣契
      約即當然於出賣之共有人與優先承購之共有人間成立。而
      原告既已向被告表示行使優先承購權，兩造間即形成買賣
      關係，原告自得依就此買賣關係主張依民法第348條之規
      定，請求被告將其應有部分辦理所有權移轉登記予原告。
      且實務上，法院強制執行拍賣債務人共有土地之應有部分
      ，於拍定後依土地法第34條之1第4項規定通知其他共有人
      是否行使優先承購權，如他共有人表明優先承購，執行法
      院即通知他共有人於所定期限內繳付價金，俟他共有人繳
      付價金即發給權利移轉證書，他共有人自領得權利移轉證
      書之日起即取得所有權。執行法院並未命他共有人先行簽
      訂書面之買賣契約。足見他共有人一經行使優先承購權，
      即與出賣應有部分之共有人形成買賣關係，不須再請求共
      有人依同一條件簽立買賣契約，始能依買賣契約履行出賣
      人之義務，他共有人亦僅需將同一價格之全部價金一次繳
      付，即得請求取得所有權，不須分期繳付價款。
    (3)被告謂其與庚○○於93年12月29日解除系爭不動產買賣契
      約，並於94年10月11日另以每坪80萬元出賣朱嬥瑄云云，
      實係94年9月間陳國堂律師與原告律師洽商未果後，被告
      與庚○○通謀虛偽製作93年12月29日解除不動產買賣契約
      書，據以主張原告係在被告解約後方優先承購。被告向台
      北市內湖區調解委員會就分割共有物事件申請調解，於94
      年1月20日最後一次調解不成立後，被告丙○○即於94年2
      月間向台灣士林地方法院訴請分割共有物。嗣本件移轉由
      本院管轄，分別於94年7月1日、94年8月5日、94年9月16
      日三次現場履勘及測量，此期間被告堅持主張原物分割，
      係為履行其與庚○○所簽系爭不動產買賣契約書之約定。
      若被告已於93年12月29日與庚○○解除系爭不動產買賣契
      約，何必繼續進行調解並進而訴請分割共有物？故系爭不
      動產買賣契約直至94年9月間仍有效存在。又庚○○於94
      年1月13日調解時仍陪同被告出席調解會，並將系爭不動
      產買賣契約書影本交由被告簽名並記載「與正本同」，再
      交付原告，若系爭不動產買賣契約已於93年12月29日解除
      ，系爭土地即與庚○○無涉，其何必出席調解會？何必交
      付已解除之系爭不動產買賣契約書以使原告確信該買賣為
      真實？另「解除不動產買賣契約」之內容及解除之動機均
      與常理有違，謹說明如下：
      依系爭不動產買賣契約之約定，庚○○簽約後如未能購
        買原告之應有部分，應即辦理共有物分割，其後再辦理
        過戶登記，而被告已於93年12月17日向台北市內湖區調
        解委員會申請調解分割共有物，則被告並未違約，庚○○於簽約後未滿二十日有何動機及理由要求解約？被告
        又何必答應庚○○解約？
      既然系爭不動產買賣契約經合意解除，則出賣人應即將
        已收之一成簽約金600餘萬元返還買受人，方符常情。
        而該「解除不動產買賣契約」就返還價金之約定，僅於
        第2條載為「已收價款乙方無條件在五日內返還甲方」
        ，然被告簽約時所收受之價金須至93年12月27日始能兌
        領，如真係於93年12月29日解約，被告自可即時返還，
        何須再約定5日內返還？且如5日內可返還，何不遲延五
        日再行簽約而於解約同時返還？實係解約時間應在94年
        10月間，距簽約日已達10個月，被告所收受之價款早已
        花費殆盡，故無法於解約同時返還；且製作解約與製作
        出售朱嬥瑄之買賣契約之時間應相近，故約定已收價款
        於解約五日內返還，冀以再次出售土地予朱嬥瑄所收價
        款作為返還庚○○簽約金之方法，做為掩飾之說詞。
      被告於本院95年1月25日庭訊時所為之陳述矛盾百出，
        更足以證明93年12月29日之解約及94年10月11日與朱嬥
        瑄之簽約均虛偽不實。被告陳述解約係在台北市內湖區
        調解委員會調解不成以後，且在被告出席調解收受庚○○交付之系爭不動產買賣契約書影本時尚未解約，其時
        間在94年1月間，絕非解除不動產買賣契約書所載之93
        年12月29日。另被告乙○○陳稱：「（解約後經過多久
        將土地賣給朱小姐?）差不多1個月。」，唯被告主張與
        朱小姐簽約日期為94年10月12日，距解約日期93年12月
        29日相差近10個月。
      依證人陳國堂律師於本院93年11月23日之陳述，更可證
        明被告與庚○○之解約日期絕非93年12月29日，而係在
        本件訴訟繫屬本院期間。
        1.陳國堂律師證稱：被告是在我的事務所解除買賣契約
          ，他們找我時已經訴請分割登記了，要叫我出庭；被
          告丙○○已經訴請分割，要我代理被告乙○○及被告
          丁○○○去答辯，我跟被告說一定要解除契約，讓土
          地沒有受買賣契約的約束，可以再賣，買主庚○○也
          同意解除，因為他沒有辦法勸說原告出賣持分，所以
          先行解除契約，解除契約以後若土地上漲或找到更好
          的買主再以土地法第34條之1去承購，所以我就幫被
          告處理解除契約的事情，沒有出庭；為了節省訴訟費
          用，就由丙○○一個人起訴，何時起訴我不知道；我
          知道本件訴訟與丙○○起訴的訴訟是同一事實等語。
        2.按向台北市內湖區調解委員會申請調解，係被告三人
          共同於93年12月17日提出申請，並非被告丙○○一人
          申請，向調解委員會申請調解亦不須繳納調解費用，
          自無一人申請比三人共同申請其費用較低之理由。被
          告於調解不成立後，再由被告丙○○一人於94年2月5
          日向台灣士林地方法院起訴請求分割共有物，並以被
          告乙○○、丁○○○及原告為共同被告，合先陳明。
        3.依陳國堂律師證稱：被告找我時已經訴請分割登記了
          ，要叫我出庭，被告丙○○已經訴請分割，要我代理
          乙○○及丁○○○去答辯等語，顯見分割共有物事件
          已經由被告丙○○一人向法院起訴，始委託陳國堂律
          師代理被告乙○○、丁○○○出庭答辯；若所指時間
          係在台北市內湖區公所調解期間，即無代理被告王吉
          華、丁○○○出庭答辯之必要。陳國堂律師不可能將
          向法院起訴與向區公所調解委員會申請調解之法律用
          語混為一談，何況尚有由被告丙○○ㄧ人起訴係為了
          節省訴訟費用之說詞，更可證明被告至陳國堂律師事
          務所辦理解約之時間已在本件訴訟期間內，而非在起
          訴前之調解期間內。解除不動產買賣契約書之製作時
          間填載為93年12月29日，應係被告與庚○○通謀虛偽
          所為。
  (四)聲明：被告應於原告分別給付被告丙○○21,953,221元、被
    告乙○○21,954,390元、被告丁○○○21,954,390元之同時
    ，分別將其等所有如附表所示之土地應有部分辦理所有權移
    轉登記為原告所有。
三被告丙○○答辯稱：
  (一)被告與庚○○於93年12月10日簽訂之系爭不動產買賣契約業
    於93年12月29日解除，原告嗣於94年1月20日對於已解除之
    買賣契約行使優先承購權，應屬無據。嗣庚○○於94年1月
    13日調解時，商請被告出席，被告於庚○○提出之系爭不動
    產買賣契約書影本上簽名，係為配合原告，解疑庚○○之身
    分及解約前買賣價格問題，並確認該影本與正本相同。
  (二)縱認原告有優先承購權，其行使亦不合法。
    系爭不動產買賣契約書約定庚○○應一併買受被告之應有部
    分、預先支付簽約款及應辦理共有物分割等條件，原告主張
    優先承購時應一併承諾，但原告反對辦理共有物分割，顯不
    接受系爭不動產買賣契約書約定之買賣條件，應認原告行使
    優先承買權為不合法。
  (三)聲明：原告之訴駁回。
四被告乙○○、丁○○○答辯稱：
  (一)系爭不動產買賣契約，於原告主張行優先承購權前，已經合
    意解除而不存在，故原告優先承購權之行使並不合法。
    被告與庚○○於93年12月10日簽訂系爭不動產買賣契約時，
    約定庚○○如無法於一星期內洽商購買原告之應有部分，應
    先辦理共有物分割登記。嗣庚○○無法於一星期內與原告達
    成合意，故被告於93年12月17日向台北市內湖區調解委員會
    請求與原告調解辦理共有物分割。被告原欲委託陳國堂律師
    代為出席調解會，然陳律師表示無法代理出席，而被告與庚○○於陳國堂律師解釋相關契約效力後，顧及分割共有物需
    相當期日及相關優先承購權問題，乃於93年12月29日在陳國
    堂律師見證下，合意簽訂解除不動產買賣契約書，解除系爭
    不動產買賣契約。故原告於94年1月20日以存證信函主張行
    使優先承購權時，已無合法之買賣契約存在，自無從行使優
    先承購權。
  (二)縱認有優先承購權發生，原告亦無權直接要求被告移轉所有
    權。
    依最高法院86年度台上字第1089號判決要旨：「土地法第34
    條之1第4項僅規定共有人出賣共有土地之應有部分時，他共
    有人得以同一價格共同或單獨優先承購，並未如同法第104
    條第2項後段設有出賣人未通知優先購買權人而與第三人訂
    立買賣契約者，其契約不得對抗優先購買權人之明文。故該
    項規定之優先承購權係指他共有人出賣共有土地時，對於該
    共有人有請求以同樣條件訂立買賣契約之權而已，除出賣應
    有部分之共有人通知外，非謂共有人一經表示願優先承購，
    雙方即成立買賣契約。」縱認原告有土地法34條之1優先承
    購權之發生，原告亦僅有請求以同樣條件訂立買賣契約之權
    ，無權直接要求被告移轉所有權。
  (三)聲明：原告之訴駁回。
三兩造不爭執事項
  (一)系爭土地為兩造共有，原告應有部分為10萬分之43643，被
    告丙○○應有部分為10萬分之18785，被告乙○○、丁○○○應有部分各為10萬分之18786。
  (二)被告與庚○○於93年12月10日簽訂之不動產買賣契約書為真
    正，其買賣總價為65,862,000元。
  (三)被告於94年1月25日收受原告表示願優先承購被告於系爭土
    地應有部分之94年1月20日郵局存證信函。
四兩造爭執要點及本院之判斷
  (一)系爭不動產買賣契約是否已於93年12月29日解除？
    被告雖辯稱：系爭不動產買賣契約已於93年12月29日解除等
    語，被告丙○○並於94年11月9日提出「解除不動產買賣契
    約書」為證，惟查：
    (1)關於系爭不動產買賣契約解除情形，本院依原告聲請訊問
      證人陳國堂律師與被告，其證詞如下：
      證人陳國堂律師於94年11月23日證稱：被告解除買賣契
        約是在我的事務所定的，他們三人找我時已經訴請分割
        登記了，要叫我出庭。被告丙○○已經訴請分割，要我
        代理被告乙○○、丁○○○去答辯，我跟他們三人說一
        定要解除契約，讓土地沒有受買賣契約的約束，可以再
        賣，買主庚○○也同意解除，因為他沒有辦法勸說原告
        出賣持分，所以先行解除契約，解除契約以後若土地上
        漲或找到更好的買主，再以土地法第34條之1去承購。
        所以我就幫他們處理解除契約的事情，沒有出庭。為了
        節省訴訟費用，由被告丙○○一個人起訴，何時起訴我
        不知道。我知道本件訴訟與被告丙○○起訴的訴訟是同
        一事實。我約是在過年前93年12月29日叫他們解除契約
        等語。
      證人乙○○於95年1月25日證稱：93年12月29日時去陳
        國堂律師處辦理撤銷買賣契約，因為去調解會調解三次
        不成，庚○○說原告很難溝通，所以他不想買了，才會
        去陳國堂律師那邊辦撤銷買賣契約事宜等語。
      證人丁○○○於95年1月25日證稱：93年12月29日原告
        說要買，但是沒有來，我們就解除契約。我們出賣之前
        先跟原告講，原告說我們賣我們的，後來原告又說要買
        ，但是在我們與庚○○簽了買賣契約後隔了一年都沒有
        下文。我們有聲請調解，原告前二次調解未到，第三次
        才到場，原告說我不是真的將土地賣給庚○○，說我們
        是騙他的，庚○○將土地買賣契約書提示給原告看，原
        告就將該本買賣契約書拿去，後來調解不成，我們就和
        庚○○解除契約等語。
      證人丙○○於95年1月25日證稱：我們去內湖調解會聲
        請調解三次不成，庚○○就說要解約，就在93年12月29
        日解除契約。在第三次調解時庚○○有將土地買賣契約
        書拿給原告，為了證明我們確實將土地賣給庚○○等語
        。
    (2)上開證人雖均證稱係於93年12月29日解除系爭不動產買賣
      契約，惟依所述事實經過，證人陳國堂律師證稱其係在被
      告丙○○訴請分割共有物後，方為被告處理解除契約事宜
      ，被告三人則一致證稱係經調解三次仍調解不成立後，方
      解除契約。而被告丙○○係於94年2月5日起訴請求原告及
      被告乙○○、丁○○○分割共有物；另經本院調閱台北市
      內湖區調解委員會調解事件卷宗，可知被告係於93年12
      月15日向台北市內湖區調解委員會聲請調解，請求與原告
      協議分割系爭土地，歷經該委員會通知於93年12月23日、
      94年1月6日、94年1月13日、94年1月20日進行調解，其中
      兩造僅曾於94年1月13日全部親自到場，惟調解不成立。
      則依證人所述事實經過，被告與庚○○解除系爭不動產買
      賣契約之日期應在94年1月13日調解不成立之後，且在被
      告丙○○94年2月5日訴請分割共有物之後，此與被告所述
      解除系爭不動產買賣契約日期93年12月29日，即不一致。
      衡諸常情，一般人對於事實經過之陳述，較不易憑空編造
      ，且證人陳國堂律師與被告對於解除契約過程之陳述甚為
      詳細，亦無不合情理之處，應較接近真實；至於證人陳國
      堂律師與被告雖一致證稱解除系爭不動產買賣契約之日期
      為93年12月29日，然其等分別為卷附「解除不動產買賣契
      約書」之見證律師與當事人，所證述之日期應係單純配合
      「解除不動產買賣契約書」之記載所為，尚難遽認為真實
      。故相較之下，應認被告與庚○○解除系爭不動產買賣契
      約之日期應在94年1月13日調解不成立之後，且在被告丙○○94年2月5日訴請分割共有物之後，較為可信。從而，
      被告於94年1月25日收受原告表示願優先承購被告應有部
      分之郵局存證信函時，尚未解除系爭不動產買賣契約。
  (二)原告行使優先承購權後是否可直接請求被告移轉所有權？
    (1)按土地法第34條之1第4項所定土地或建築改良物共有人之
      優先承購權，目的在減少共有人數，簡化共有物之使用關
      係，共有人出賣其應有部分時，他共有人得以同一價格共
      同或單獨優先承購，應指他共有人對於出賣應有部分之共
      有人得請求以同樣條件訂立買賣契約而言。優先承購權人
      一經表示以同一條件優先承購，該共有土地或建築改良物
      應有部分之買賣契約即當然於出賣之共有人與優先承購之
      共有人間成立。（最高法院85年度台上字第793號、89年
      度台上字第1114號判決意旨可資參照）
    (2)承上所述，原告既已就合法存在之系爭不動產買賣契約表
      示優先承購被告之應有部分，則該應有部分之買賣契約即
      當然於被告與原告間成立，被告自不得再任意解除系爭不
      動產買賣契約，以規避原告所得行使之優先承購權。而被
      告與原告間既已就被告出賣之系爭土地應有部分成立買賣
      契約，原告依約請求被告於原告如數給付買賣價金後將系
      系爭土地應有部分移轉登記予原告，即有理由。被告丙○○雖另辯稱：原告反對辦理共有物分割，顯不接受系爭不
      動產買賣契約書約定之買賣條件，其優先承購權之行使不
      合法等語，然系爭不動產買賣契約書第8條第2項雖約定庚○○若無法於一週內使原告讓售其應有部分，應即辦理共
      有物分割登記，其後再辦理過戶登記等語，但原告既已優
      先承購被告之應有部分，系爭土地所有權即全部歸屬原告
      ，自無必要辦理共有物分割登記，況且是否分割共有物，
      對於被告基於出賣人所得主張之權利，並無影響。且原告
      既請求被告於原告給付全部價款時始辦理所有權移轉登記
      ，已充保障被告基於出賣人所得主張之權利。被告丙○○
      所辯無礙兩造因原告行使優先承購權而成立之買賣關係。
五從而，原告依優先承購系爭土地應有部分而成立之買賣關係，
  請求被告於原告分別給付被告丙○○21,953,221元、被告乙○○21,954,390元、被告丁○○○21,954,390元之同時，分別將
  其等所有如附表所示之土地應有部分辦理所有權移轉登記予原
  告，為有理由，應予准許。
六本件事證業已明確，兩造其餘主張陳述及所提之證據，經本院
  審酌後，認均不足以影響本判決之結果，均毋庸再予論述，附
  此敘明。
七依民事訴訟法第385條第1項前段、第85條第1項前段，判決如
  主文。
中    華    民    國    95    年    3    月     30    日
                  民事第四庭  法  官  林玲玉
以上正本係照原本作成。
如對本判決上訴，須於判決送達後20日內向本院提出上訴狀。
中    華    民    國    95    年    3    月     30    日
                              書記官  江虹儀
附表
  ┌────┬────────────────────┐
  │土地標示│台北市○○區○○段91-6地號              │
  ├────┼────────────────────┤
  │面積    │643.9平方公尺                           │
  ├────┼──────┬──────┬──────┤
  │所有權人│丙○○      │乙○○      │丁○○○    │
  ├────┼──────┼──────┼──────┤
  │應有部分│100000分之  │100000分之  │100000分之  │
  │        │18785       │18786       │18786       │
  └────┴──────┴──────┴──────┘


司法院資訊處製作；財團法人民間司法改革基金會備份。
